【裁判字號】    96,上,987
【裁判日期】    970317
【裁判案由】    損害賠償
【裁判全文】
臺灣高等法院民事判決                   96年度上字第987號
上  訴  人  戊○○
            丁○○
            丙○○
            乙○○
            甲○○
共      同
訴訟代理人  李文傑律師
被 上訴 人  己○○
上列當事人間請求損害賠償事件，上訴人對於中華民國96年10月
15日台灣桃園地方法院96年度訴字第1122號第一審判決提起上訴
，本院於97年2月26日言詞辯論終結，判決如下：
    主  文
原判決關於駁回上訴人後開第二、三項之訴，及該部分假執行之
聲請，暨命上訴人負擔訴訟費用之裁判除確定部分外，均廢棄。
被上訴人應再給付上訴人戊○○新台幣陸拾萬元，及自民國95年
10月25日起至清償日止，按年息5％計算之利息。
被上訴人應再給付上訴人丁○○、丙○○、乙○○、甲○○各新
台幣拾伍萬元，及均自民國95年10月25日起至清償日止，按年
息5％計算之利息。
其餘上訴駁回。
第一、二審訴訟費用除確定部分外，由被上訴人負擔十分之六，
上訴人戊○○負擔十分之二，餘由上訴人丁○○、丙○○、乙○
○、甲○○負擔。
    事實及理由
壹、程序方面：
    被上訴人經合法通知未於言詞辯論期日到場，核無民事訴訟
    法第386條各款所列情形，爰依上訴人之聲請，由其一造辯
    論而為判決。
貳、實體方面：
一、上訴人聲明：（一）原判決關於駁回上訴人後開請求部分廢
    棄。（二）被上訴人應再給付上訴人戊○○新台幣（下同）
    123萬3081元，上訴人丁○○、丙○○、乙○○、甲○○各
    55萬元，及均自民國（下同）95年10月25日起至清償日止，
    按年息5％計算之利息。
    被上訴人未於言詞辯論期日到場，據其以前到場聲明：上訴
    駁回。
二、上訴人起訴主張：上訴人戊○○之夫，上訴人丁○○、丙○
    ○、乙○○、甲○○之父林太平於94年11月27日上午8時10
    分，騎乘FYA-240號機車，途經桃園縣八德市○○路1810號
    建物前時，適被上訴人於飲用酒類後，呼氣酒精濃度達每公
    升0.28毫克，已不能安全駕駛動力交通工具，竟仍駕駛車牌
    號碼8N-4466號自用小客車以高速自後撞擊林太平所騎乘之
    機車，致林太平人車倒地，經送林口長庚醫院急救，因出血
    性休克、胸腹部鈍挫傷併內出血等嚴重傷勢，急救無效而死
    亡。被上訴人應注意該路段行車時速不得超過50公里；汽車
    行駛時，並應注意車前狀況，隨時採取必要之安全措施；飲
    用酒類後其吐氣所含酒精濃度超過每公升0.25毫克者，不得
    駕車；且本件交通事故發生時天候、路況皆良好，路面寬闊
    無障礙物，視線無阻礙，被上訴人並無不能注意之情事，竟
    疏未注意路況而以高速撞擊前方林太平之機車使其人車倒地
    送醫不治死亡，被上訴人之駕車行為，顯有過失，亦與林太
    平之死亡具有相當因果關係，應負過失侵權行為賠償責任。
    上訴人戊○○為林太平之配偶，上訴人丁○○、丙○○、乙
    ○○、甲○○為林太平之子女，自得依民法第184條、第191
    條之2、第192條、第194條規定，請求被上訴人賠償上訴人
    戊○○醫療費用6610元、殯葬費50萬元、扶養費57萬6828元
    、精神慰撫金200萬元，合計308萬3438元；並賠償上訴人丁
    ○○、丙○○、乙○○、甲○○精神慰撫金各100萬元；經
    扣除上訴人5人已受領各30萬元之強制汽車責任保險金，被
    上訴人應給付上訴人戊○○278萬3438元，上訴人丁○○、
    丙○○、乙○○、甲○○各70萬元。爰依侵權行為之法律關
    係，求為命被上訴人給付上訴人戊○○278萬3438元，及其
    中120萬元自96年8月13日民事補正聲明狀繕本送達翌日起，
    餘均自起訴狀繕本送達翌日起至清償日止，按年息5％計付
    利息；給付上訴人丁○○、丙○○、乙○○、甲○○各70萬
    元，及均自起訴狀繕本送達翌日起至清償日止，按年息5％
    計付利息之判決（原審判決被上訴人應給付上訴人戊○○14
    4萬4151元，及其中24萬4151元自95年10月25日起，其中120
    萬元自96年8月17日起均至清償日止，按年息5％計算之利息
    ；給付上訴人丁○○、丙○○、乙○○、甲○○各15萬元，
    及均自95年10月25日起至清償日止，按年息5％計算之利息
    ；駁回上訴人其餘之請求。上訴人戊○○就其敗訴部分其中
    123萬3081元本息部分提起上訴，其餘上訴人就其敗訴部分
    提起上訴；被上訴人就其敗訴部分，未聲明不服，已告確定
    ）。
    被上訴人未於言詞辯論期日到場，據其以前到場陳述：伊僅
    國中畢業，現在小型電子工廠做模具，一個月收入約2萬600
    0元左右，伊需要繳交房屋貸款，尚有父母須扶養，無力負
    擔高額賠償，除強制汽車責任保險金外，伊未賠償上訴人云
    云，資為抗辯。
三、兩造不爭執之事實：
（一）被上訴人於94年11月27日上午8時10分許許，駕駛車牌號
      碼8N-4466號自用小客車，沿桃園縣八德市○○路往介壽
      路方向行駛，行經興豐路1810號前，在該外側車道接近內
      側車道處即道路分向線接近內側車道處自後撞擊由林太平
      騎乘之車牌FYA-240號機車，致林太平人車倒地，經送林
      口長庚醫院急救，因出血性休克、胸腹部鈍挫傷併內出血
      而死亡。被上訴人於同日上午8時56分經酒精測定結果為
      每公升0.28毫克。被上訴人因本件交通事故所涉刑責，經
      原審刑事法院以95年度交易字第317號判決被上訴人服用
      酒類不能安全駕駛動力交通工具而駕駛，處有期徒刑3月
      ；又因過失致人於死，處有期徒刑10月，應執行有期徒刑
      11月確定在案。
      證據：台灣桃園地方法院95年度交易字第317號刑事卷宗
      。
（二）上訴人戊○○、丁○○、丙○○、乙○○、甲○○分別為
      林太平之配偶、子女。林太平死亡前由上訴人戊○○支出
      醫療費用（扣除健保支出）、救護車費用共6610元。又上
      訴人戊○○為林太平支出喪葬費用超過50萬元。
      證據：戶籍謄本（原審附民卷9-11頁）、醫療費用收據、
      派車單、喪葬費收據（原審卷74-84頁）。
（三）上訴人已領取強制汽車責任保險保險金150萬元，由上訴
      人5人分受每人各30萬元。
      證據：銀行存摺影本（原審卷37頁）。
四、關於上訴人主張被上訴人應負過失侵權行為責任部分：
（一）按因故意或過失，不法侵害他人之權利者，負損害賠償責
      任；汽車、機車或其他非依軌道行駛之動力車輛，在使用
      中加損害於他人者，駕駛人應賠償因此所生之損害，民法
      第184第1項前段、第191條之2前段分別定有明文。又依道
      路交通安全規則第94條第3項規定：「汽車行駛時，駕駛
      人應注意車前狀況及兩車併行之間隔，並隨時採取必要之
      安全措施。」本件行為時之道路交通安全規則第93條第1
      項第1款前段規定：「行車速度，依速限標誌或標線之規
      定，無標誌或標線者，行車時速不得超過50公里。」第
      114條第2款規定：「汽車駕駛人，飲酒後其吐氣所含酒精
      成份超過每公升0.25毫克以上者，不得駕車。」
（二）經查本件交通事故發生路段之行車速限為時速50公里，有
      道路交通事故調查表可據；而被上訴人在台灣桃園地方法
      院檢察署檢察官訊問時，自承伊駕車肇事時之時速為80幾
      公里；又被上訴人於肇事後經測定結果酒精濃度為每公升
      0.28毫克，有酒精測定記錄表可憑（分見台灣桃園地方法
      院檢察署94年度相字卷4、13頁及95年2月16日訊問筆錄）
      ，足見被上訴人係飲酒駕車，復未注意遵守行車速限而以
      時速80幾公里之速度行駛，致未能注意車前狀況，亦無從
      及時採取安全措施，而撞擊林太平所騎乘之機車，導致林
      太平死亡，被上訴人應負完全過失責任。本件交通事故經
      台灣省桃園縣區車輛行車事故鑑定委員會鑑定，亦認：被
      上訴人酒醉駕駛自用小客車超速行駛，且疏未注意車前狀
      況自後追撞前車為肇事原因；林太平無肇事因素，有該會
      鑑定意見書可參（見94年度相字卷71-73頁）。被上訴人
      因本件交通事故所涉刑責，經原審刑事法院以95年度交易
      字第317號判決被上訴人服用酒類不能安全駕駛動力交通
      工具而駕駛，處有期徒刑3月；又因過失致人於死，處有
      期徒刑10月，應執行有期徒刑11月確定，亦有刑事判決可
      憑。被上訴人之過失行為與林太平之死亡有相當因果關係
      ，應負侵權行為損害賠償責任，堪以認定。
五、關於上訴人得請求被上訴人賠償之金額部分：
（一）按「不法侵害他人致死者，對於支出醫療及增加生活上需
      要之費用或殯葬費之人，亦應負損害賠償責任。被害人對
      於第三人負有法定扶養義務者，加害人對於該第三人亦應
      負損害賠償責任。」「不法侵害他人致死者，被害人之父
      、母、子、女及配偶，雖非財產上之損害，亦得請求賠償
      相當之金額。」民法第192條第1項、第2項、第194條分別
      定有明文。被上訴人就林太平之死亡，應負過失侵權行為
      責任，已如前述；上訴人戊○○、丁○○、丙○○、乙○
      ○、甲○○分別為林太平之配偶、子女，自得依上開規定
      請求被上訴人賠償。
（二）上訴人請求被上訴人賠償之金額是否有據，分述如下：
    1.醫療費用部分：
      上訴人戊○○主張伊為林太平支出醫療費用（含救護車費
      用）計6610元，有收據可憑（見原審卷74-76頁），為被
      上訴人所不爭執，上訴人戊○○此部分請求應予准許。
    2.殯葬費部分：
      上訴人戊○○主張伊為林太平支出殯葬費用，扣除宴客及
      其他雜支部分，計有87萬5323元，伊僅請求被上訴人賠償
      50萬元，有喪葬費相關收據可憑（見原審卷77頁起），為
      被上訴人所不爭執，上訴人戊○○此部分請求應予准許。
    3.扶養費部分：
      (1)上訴人戊○○主張伊為林太平之配偶，41年2月28日生
        ，於林太平死亡時，依93年台灣地區簡易生命表，伊仍
        有28.22年之平均餘命；又林太平係35年7月1日生，於9
        4年11月27日死亡時為59.4歲，依上開簡易生命表，林
        太平之平均餘命為20.97年，伊有受林太平扶養之權利
        計20.97年；依行政院主計處公布之93年宜蘭縣平均每
        人月消費支出為1萬3430元，因上訴人乙○○等4人於林
        太平死亡時皆已成年，與林太平共同負有扶養伊之義務
        ，扣除中間利息後，伊一次得請求之扶養費損害為47萬
        0622元等情。
      (2)經查上訴人戊○○於94年度有租賃、利息、薪資所得計
        41萬0934元，95年度有利息、租賃所得計5萬8147元，
        其該二年度之財產有土地、房屋各1筆及1996年份汽車1
        輛，總額為72萬2400元，有其稅務電子閘門財產所得調
        件明細表可按（見原審卷58-61頁）；依上開房屋地址
        、土地所在地所示，係供自用，其餘資產尚難認足以維
        持其平均餘命之生活，上訴人戊○○主張伊有受林太平
        扶養之權利，應屬有據。惟按「扶養之程度，應按受扶
        養權利者之需要與負扶養義務者之經濟能力及身分定之
        。」民法第1119條定有明文；故上訴人戊○○固有受林
        太平扶養之權利及需要，惟尚須考量林太平生前經濟能
        力，斟酌其可得負擔之範圍，非以一時一地之標準定之
        。經查參酌財政部台灣省北區國稅局宜蘭縣分局函檢送
        上訴人戊○○與林太平93、94年度綜合所得稅申報資料
        （按為夫妻合併申報）及核定通知書，均僅上訴人戊○
        ○有所得申報，二年度中林太平僅申報一筆利息所得2
        萬0520元，且93、94年度綜合所得依序僅31萬8694元、
        40萬3050元（見原審卷85-93頁）；上訴人戊○○主張
        林太平從事起重機工作，月收入10餘萬元，雖據其提出
        林太平勞工投保資料，林太平最後投保薪資為每月4萬
        2000元為證（見原審卷155、156頁），然依此投保資料
        所示，林太平之投保薪資至90年12月30日前為1萬6500
        元，91年1月1日起為4萬2000元，至94年2月5日退保；
        按林太平既已退保，即難為憑；況林太平死亡時已59.4
        歲，已屆勞工法定退休年齡（實際上勞保亦已退保），
        故上訴人主張其受扶養金額應按宜蘭縣平均每人月消費
        支出1萬3430元計算，尚屬過高，而應依94年度所得稅
        申報扶養親屬寬減額即未滿70歲者每年每人7萬4000元
        、滿70歲者為11萬1000元計算為適當。
      (3)經查上訴人戊○○於林太平死亡時為53.75歲，其可受
        林太平扶養年數為20.97年；至其70歲止，有16.25年；
        其70歲以上受扶養年數為4.72年。依霍夫曼計算法，按
        年息5％計算，扣除中間利息後，上訴人戊○○一次可
        得請求之扶養費原應為23萬4458元（其計算式如後）；
        原審判准23萬7541元，因被上訴人未聲明不服，仍應認
        上訴人戊○○得請求扶養費23萬7541元，其逾此金額之
        請求，不應准許。
        計算式：
        上訴人戊○○未滿70歲，得受扶養部分：
          （74,000元×11.980836〈16年之係數〉）＋（74,00
          0元×0.25× (12.000000－00.980836)〈第16.25年
          中0.25年之係數〉＝896,860元（元以下4捨5入，下
          同）
        上訴人戊○○滿70歲，得受扶養部分：
          （111,000元×14.116070〈20年之係數〉＋111,000
          元×0.97× (14.000000－00.116070)〈第20.97年中
          0.97年之係數〉）－（111,000元×11.980836＋111,
          000元×0.25× (12.000000－00.980836)）＝275,42
          9元
        （896,860元＋275,429元）÷5（扶養人數為5人）＝
          234,458元
    4.精神慰撫金部分：
      上訴人請求被上訴人賠償精神慰撫金，上訴人戊○○請求
      200萬元，上訴人丁○○、丙○○、乙○○、甲○○各請
      求100萬元；被上訴人抗辯上訴人此部分請求金額過高云
      云。經查上訴人分別為林太平之配偶、子女，林太平已屆
      退休之年，正有空閒得與家人享受天倫，竟突遭車禍死亡
      ，圓滿家庭因之破裂殘缺，上訴人精神上自受有相當之痛
      苦。爰審酌被上訴人飲酒駕車肇事，過失程度非屬輕微，
      及其係國中畢業，職業工，本件交通事故發生前工作所得
      每月為4至5萬元，其後每月工作所得為2萬餘元，名下有
      土地、房屋各一筆（見原審卷124、167頁）；上訴人戊○
      ○業家管，名下財產如前所述，上訴人林志聰等人各有正
      當職業，收入各為3至5萬元不等，除甲○○名下無不動產
      外，其餘上訴人各有不動產（見原審卷44-64、135頁）等
      兩造之身分、地位及經濟狀況等一切情狀，認上訴人戊○
      ○請求精神慰撫金應以160萬元為適當；上訴人丁○○、
      丙○○、乙○○、甲○○請求精神慰撫金應各以80萬元為
      適當。上訴人超過上開金額請求部分，不應准許。
    5.依上所述，上訴人戊○○得請求賠償之金額為234萬4151
      元（6,610元＋500,000元＋237,541元＋1,600,000元＝2,
      344,151元），上訴人丁○○、丙○○、乙○○、甲○○
      各得請求賠償之金額為80萬元。另按「保險人依本法規定
      所為之保險給付，視為被保險人損害賠償金額之一部分；
      被保險人受賠償請求時，得扣除之。」強制汽車責任保險
      法第32條定有明文。上訴人已受領強制汽車責任保險之保
      險給付共150萬元，每人分受30萬元，依上開規定，此部
      分金額應予扣除；經扣除後，上訴人戊○○得請求金額為
      204萬4151元（2,344,151元－300,000元＝2,044,151元）
      ，上訴人乙○○、丁○○、丙○○、甲○○各得請求之金
      額為50萬元（800,000元－300,000元＝500,000元），逾
      此部分之請求，即屬無據，不應准許。
六、綜上所述，上訴人依侵權行為之法律關係請求被上訴人給付
    上訴人戊○○204萬4151元，給付上訴人乙○○、丁○○、
    丙○○、甲○○各50萬元；及其中給付上訴人戊○○120萬
    元部分自96年8月17日起，其餘部分均自95年10月25日起至
    清償日止按年息5％計算之利息，為有理由，應予准許；至
    超過上開金額之請求，則為無理由，不應准許。原審就上開
    應准許部分，其中給付上訴人戊○○60萬元及自95年10月25
    日起至清償日止之法定遲延利息，給付上訴人乙○○、丁○
    ○、丙○○、甲○○各35萬元本息部分，所為上訴人敗訴判
    決，尚有未洽；上訴論旨指摘原判決此部分不當，求予廢棄
    改判，為有理由；就上開不應准許部分，所為上訴人敗訴判
    決，並無不合；上訴論旨指摘原判決此部分不當，求予廢棄
    改判，為無理由。
七、兩造其餘之攻擊或防禦方法，及提出未援用之證據，經本院
    斟酌後，認均不足以影響本判決結果，無逐一詳予論駁之必
    要，併此敘明。
八、據上論結，本件上訴為一部有理由，一部無理由，依民事訴
    訟法第463條、第385條第1項前段、第450條、第449條第1項
    、第79條，判決如主文。
中    華    民    國    97    年    3     月    17    日
                  民事第八庭
                      審判長法  官  劉勝吉
                            法  官  滕允潔
                            法  官  鄭威莉
正本係照原本作成。
被上訴人如不服本判決，應於收受送達後20日內向本院提出上訴
書狀，其未表明上訴理由者，應於提出上訴後20日內向本院補提
理由書狀（均須按他造當事人之人數附繕本）上訴時應提出委任
律師或具有律師資格之人之委任狀；委任有律師資格者，另應附
具律師資格證書及釋明委任人與受任人有民事訴訟法第466條之1
第1項但書或第2項（詳附註）所定關係之釋明文書影本。
中    華    民    國    97    年    3     月    19    日
                            書記官  李垂福
附註：
民事訴訟法第466條之1（第1項、第2項）：
對於第二審判決上訴，上訴人應委任律師為訴訟代理人。但上訴
人或其他法定代理人具有律師資格者，不在此限。
上訴人之配偶、三親等內之血親、二親等內之姻親，或上訴人為
法人、中央或地方機關時，其所屬專任人員具有律師資格並經法
院認為適當者，亦得為第三審訴訟代理人。


司法院資訊處製作；財團法人民間司法改革基金會備份。
